【裁判字號】    99,裁,2352
【裁判日期】    990930
【裁判案由】    農保爭議等
【裁判全文】
最  高  行  政  法  院  裁  定
                                      99年度裁字第2352號
抗  告  人  甲○○
相  對  人  勞工保險局
代  表  人  乙○○
相  對  人  行政院農業委員會
代  表  人  丙○○
上列當事人間農保爭議等事件，抗告人對於中華民國98年12月31
日臺北高等行政法院98年度訴字第1655號裁定，提起抗告，本院
裁定如下︰
    主  文
原裁定關於駁回抗告人請求相對人行政院農業委員會應取消向被
保險人追討已領老年農民福利津貼，並發還民國80年10月11日至
92年5月21日政府補助身心障礙者之保險費新臺幣壹萬伍仟肆佰
貳拾柒元部分暨該部分訴訟費用均廢棄，應由臺北高等行政法院
更為裁判。
其餘抗告駁回。
駁回部分抗告訴訟費用由抗告人負擔。
    理  由
一、按抗告法院認為抗告為有理由者，應廢棄或變更原裁定；非
    有必要，不得命原法院或審判長更為裁定，行政訴訟法第27
    2條準用民事訴訟法第492條規定甚明。又抗告法院認為抗告
    為不合法或無理由者，應為駁回抗告之裁定。
二、本件原裁定以：提起撤銷訴訟，須處分機關有行政處分存在
    ，且已就行政處分提起訴願，若相對人根本未為任何行政處
    分，或抗告人未就所爭訟之行政處分提起訴願，自應以裁定
    駁回之。本件訴外人韋朱琴於民國（下同）80年10月11日由
    新竹市農會申報以非會員資格參加農民健康保險（下稱農保
    ），82年1月21日變更資格為非會員佃農，惟因其於92年2月
    17日診斷成殘申請殘廢給付所附之租約，據新竹市香山區公
    所查復：「有關三七五租約（香港字第89號）原承租人之一
    韋釵先生自38年1月1日起承租本租約耕地，80年9月7日起換
    由其子韋煙燦先生承租。」，韋朱琴以其子韋煙燦所承租之
    土地加保，因與非會員佃農應以本人或其配偶承租農地加保
    之規定不符，相對人勞工保險局以93年4月12日保受承字第
    09360047410號函（下稱原處分）核定，取消其農保被保險
    人資格，並不予殘廢給付在案。抗告人係韋朱琴之繼承人，
    不服上開原處分，遂提起行政訴訟，請求相對人勞工保險局
    應恢復被保險人韋朱琴參加農保資格，並核准發給其所申請
    農保殘廢給付；同時請求相對人行政院農業委員會應取消向
    被保險人追討已領老年農民福利津貼（下稱老農津貼），並
    發還80年10月11日至92年5月21日政府補助身心障礙者之保
    險費新臺幣（下同）15,427元。經查，本件抗告人不服相對
    人勞工保險局上開原處分，未能提出（被繼承人韋朱琴或抗
    告人）已經合法訴願之證明，抗告人亦自承並未於起訴前提
    起訴願（見原審法院98年11月4日準備程序筆錄），其提起
    撤銷之訴自難認為合法；又相對人行政院農業委員會並未對
    抗告人為任何行政處分，此亦為抗告人所不爭（見原審法院
    98年11月4日準備程序筆錄），抗告人所提對相對人行政院
    農業委員會之訴訟亦屬不合法等語，乃駁回抗告人在原審之
    訴。
三、抗告意旨略謂：被保險人韋朱琴已於93年3月28日死亡，原
    處分係在被保險人死亡後之93年4月12日才發出，所以要以
    農民健康保險監理委員會92年12月8日所發出撤銷原核定文
    為處分，並由相對人勞工保險局查明被保險人自始加保日期
    ，惟勞工保險局並未查明保險繳費收據；又抗告人有照法定
    程序，向農民健康保險監理委員會訴願，並於98年7月17日
    向相對人勞工保險局提出申訴；另原裁定認相對人行政院農
    業委員會未對抗告人作任何行政處分，則相對人勞工保險局
    有何依據向被保險人追討老農津貼，相對人勞工保險局未查
    明自始加保日期，卻越權向被保險人之繼承人追討老農津貼
    並提出強制執行云云。
四、本院查：
  (一)原裁定關於駁回抗告人請求相對人勞工保險局應恢復被保險
    人韋朱琴參加農保資格，並核准發給其所申請農保殘廢給付
    部分：
    查原裁定以抗告人並未於起訴前提起訴願為由而駁回抗告人
    在原審此部分之訴，尚無違誤。抗告人雖謂其已向農民健康
    保險監理委員會提起訴願，並於98年7月17日向相對人勞工
    保險局提出申訴等語。然查農民健康保險監理委員會92年12
    月8日農監審字第9556號審定書（抗告人所提證1），係被保
    險人韋朱琴不服相對人勞工保險局核定取消其被保險人資格
    及不予殘廢給付之處分，而由被保險人韋朱琴向農民健康保
    險監理委員會申請審議，由該會所為之審議審定；至抗告人
    於98年7月17日向相對人勞工保險局提出申訴後，業經相對
    人勞工保險局以98年8月12日保受承字第09860207200號函復
    抗告人在案（抗告人所提證3）；惟此均不足以證明抗告人
    已依法提起訴願。抗告人據此主張其已踐行合法訴願程序，
    自無足採。本件抗告意旨，求予廢棄此部分原裁定，難認為
    有理由，應予駁回。
  (二)原裁定關於駁回抗告人請求相對人行政院農業委員會應取消
    向被保險人追討已領老農津貼，並發還80年10月11日至92年
    5月21日政府補助身心障礙者之保險費15,427元部分：
    觀乎相對人勞工保險局98年8月12日保受承字第09860207200
    號函（抗告人所提證3）：「．．．四、老農津貼部分因已
    進入行政執行程序，依規定後續之處理係由該管之行政執行
    處辦理。因此，義務人如有異議，應．．．向行政執行處聲
    明異議。」等語可知，受相對人行政院農業委員會委託辦理
    老農津貼事務之相對人勞工保險局，已將系爭老農津貼部分
    移送行政執行處執行之【至抗告人所提證4，即法務部行政
    執行署新竹行政執行處98年6月1日竹執丙92年地稅執字第00
    003458號函，係就義務人韋煙燦滯欠土地稅法－地價稅執行
    事件（移送執行機關為新竹市稅務局），所查封義務人韋煙
    燦之不動產，而定期公開拍賣，尚與本件農保爭議等事件無
    關】。則抗告人於原審請求相對人行政院農業委員會應取消
    向被保險人追討已領老農津貼，究係對執行行為聲明異議？
    或係提起債務人異議之訴？或如原裁定所稱係提起撤銷訴訟
    ？尚非無疑。從而原裁定以相對人行政院農業委員會並未對
    抗告人為任何行政處分，遽爾以抗告人所提對相對人行政院
    農業委員會之訴訟為不合法，駁回抗告人在原審此部分之訴
    ，容有未洽。另抗告人訴請發還80年10月11日至92年5月21
    日政府補助身心障礙者之保險費15,427元部分，乃抗告人於
    原審98年9月2日行政訴訟補正狀所為訴之聲明，其訴之追加
    是否合法？又該部分之相對人究否為行政院農業委員會？亦
    均待原審法院調查釐清。爰廢棄此部分原裁定，發回由原審
    法院調查後更為裁判。
五、據上論結，本件抗告為一部無理由、一部有理由。依行政訴
    訟法第272條、第104條，民事訴訟法第492條、第95條、第
    78條，裁定如主文。
中    華    民    國    99    年    9     月    30    日
                    最高行政法院第四庭
                        審判長法官  劉  鑫  楨
                              法官  林  茂  權
                              法官  吳  慧  娟
                              法官  曹  瑞  卿
                              法官  林  金  本

以  上  正  本  證  明  與  原  本  無  異
中    華    民    國    99    年    10    月    1     日
                              書記官  吳  玫  瑩

司法院資訊處製作；財團法人民間司法改革基金會備份。
